臺灣士林地方法院民事判決　　　　　　　 93年度簡上字第4號
上　訴　人　甲○○
被　上訴人　台灣西雅圖極品咖啡股份有限公司
法定代理人　乙○○
訴訟代理人　王泓鑫律師
　　　　　　朱容辰律師
上列當事人間請求給付票款事件，上訴人對於中華民國92年10月
30日本院內湖簡易庭91年度湖簡字第647 號第一審判決提起上訴
，本院於94年3月17日言詞辯論終結，判決如下：
    主  文
原判決關於駁回上訴人後開第二項之訴部分，及訴訟費用之裁判
均廢棄。
被上訴人應給付上訴人新台幣肆佰柒拾肆萬參仟元，及自民國九
十一年四月十二日起至清償日止，按年息百分之六計算之利息。
其餘上訴駁回。
第一、二審訴訟費用由被上訴人負擔。
本判決第二項得假執行。但被上訴人如以新台幣肆佰柒拾肆萬參
仟元為上訴人預供擔保，得免為假執行。
    事  實
甲、上訴人方面：
一、聲明：
  (一)原判決廢棄。
  (二)被上訴人應給付上訴人新台幣（以下同）0000000 元及自民
    國90年4 月11日起至清償日止，按年息百分之6 計算之利息
    。
二、陳述：除與原審判決書所載者相同茲予引用外，補稱：被上
    訴人原係為補貼訴外人丙○○投資股價差額而交付金額為45
    0 萬元之支票，嗣雙方雖結束合作關係，但因丙○○前為被
    上訴人購買店面後，房屋跌價而產生差額，故雙方同意以該
    450 萬元充為跌價之補償，是丙○○持有該支票並非無因。
    況被上訴人與丙○○雙方於90年8 月9 日會帳結束合作關係
    ，如丙○○無由持有該支票，被上訴人自應當日收回，不會
    留由丙○○繼續持有，而如丙○○合法持有該450 萬元支票
    ，亦不會平白退還被上訴人，故確有丙○○所稱被上訴人以
    所簽發、原發票日均為93年9 月30日、改寫後發票日為91年
    4 月10日、金額各為250 萬元及224 萬3 千元、帳號均為00
    0000000 號、票號各為FC0000000 號及FC206552號之支票2
    紙（以下稱系爭支票）換票行為屬實，此亦經證人郝新民、
    周泰全在原審證述屬實，原審捨此不採，而逕予採取證人陳
    秀芬所為證述，實有違誤。次則，系爭支票同支票本之其他
    支票，被上訴人迄至91年5 月29日方才向警局申報遺失，報
    案人為非遺失票據或發票人之訴外人顧國檳，與被上訴人所
    稱早於90年7 月15日遺失不合，況該本支票中另有2 紙係由
    被上訴人使用作廢，益見其所陳不實。又被上訴人先則辯稱
    上述450 萬元支票係為預期利益而交付，復改稱曾以300 萬
    元支票換回該450 萬元支票，終則主張款項均已清償云云，
    其前後所陳矛盾，自無可取。而上訴人對丙○○有執行名義
    ，取得系爭支票非無對價，被上訴人以此抗辯亦有未合。
乙、被上訴人方面：
一、聲明：
  (一)駁回上訴。
  (二)如受不利判決，願供擔保，請准宣告免為假執行。
二、陳述：除與原審判決書所載者相同茲予引用外，補稱：上訴
    人執有系爭支票，但無法證明其上蓋用印文為真正，實則丙
    ○○曾有擅自以被上訴人名義刻印使用之行為，並保有以被
    上訴人名義在玉山銀行開戶之印鑑章，故系爭支票上所蓋用
    印文，可能係丙○○私自偽刻後蓋用，其上發票日改寫亦非
    如丙○○所稱由被上訴人法定代理人乙○○所為，此由當日
    被上訴人公司副總經理簡宜真記事本行程記錄可知，上訴人
    請求給付票款已無可採。又系爭支票原屬之支票本，乃丙○
    ○掌管被上訴人公司財務期間，由丙○○派駐被上訴人公司
    任職之訴外人解世莉將全部支票及大章1 枚取走後持有，迄
    至雙方終止投資關係後，未歸還被上訴人，經被上訴人發函
    向解世莉催討後，始於90年8 月間返還，故系爭支票可能係
    投資關係終止後，仍持有該等支票，在未經被上訴人同意下
    所偽造，僅因系爭支票已經提示，且被上訴人已遭拒絕往來
    而無法辦理掛失，而由當時被上訴人公司協理顧國檳向警局
    申報其餘支票遺失。縱認系爭支票為被上訴人所簽發，然因
    丙○○投資2800萬元所取得之股份，已經乙○○分批全數買
    回並給付利息完畢，目前並無積欠丙○○任何款項，丙○○
    聲稱被上訴人積欠750 萬元云云，無非以前所執有被上訴人
    簽發之各300 萬元、450 萬元支票為據，但該450 萬元支票
    ，原屬其投資時要求被上訴人開立之年終盈餘保證票，並非
    丙○○所稱補貼股價差額及購買店面差價，實係於90年6 月
    6 日，被上訴人為應員工發放薪水之需要，為求資金應急而
    被迫簽發，顯見該支票僅為保證票。嗣後該支票於90年9 月
    13日在來來飯店交還簡宜真，其簽收時收據上並無其他文字
    ，上訴人所提出之簽收字據上記載文字，顯係事後增加，不
    能憑為換票之證據，此核之通常換票會將欲交付及換回支票
    一併影印，而本件收據上並未如此辦理，及訴外人郝新民、
    丙○○證述矛盾等情可知。至另紙付款人為臺灣土地銀行長
    安分行之300 萬元支票，乃丙○○要求將投資款轉成借款，
    並預扣利息300 萬元後，復要求簽發該300 萬元支票以為保
    證，而由被上訴人交付。是上開450 萬元及300 萬元支票均
    僅為保證票，不能提示兌現，被上訴人從未表示可由丙○○
    自行提示兌現，詎丙○○故意擅自更改發票日後提示，以致
    遭到退票，事經被上訴人將丙○○全部投資額清償及另簽發
    以合作金庫東臺北支庫為付款人之300 萬元支票交付充為利
    息之支付後，均已返還被上訴人，顯見丙○○所述不實。而
    90 年9月13日在來來飯店，被上訴人為清償積欠丙○○240
    餘萬元之利息，且丙○○表示需由被上訴人交付300 萬元之
    支票，否則上述450 萬元之支票不願交還，不得已乃由簡宜
    真返回公司簽發另300 萬元之支票後返回現場交付丙○○，
    丙○○方才交還該450 萬元支票，並無所謂換票之事。而因
    上訴人係以不相當對價取得系爭支票，且明知系爭支票發票
    日改寫處未經蓋用被上訴人大章而予收受，顯有惡意或重大
    過失，而應繼受前手權利之瑕疵，且不得享有票據上權利，
    故被上訴人不負給付票款之責。
    理  由
一、上訴人起訴主張：上訴人持有被上訴人所簽發之系爭支票2
    紙，屆期經提示請求付款，竟遭以發票人簽章不符及拒絕往
    來為由退票，為此依據票據關係，請求給付票款0000000 元
    及自91年4 月11日起按年息百分之6 計算之利息等語。被上
    訴人則以：系爭支票非被上訴人所簽發，其上蓋用印文應為
    丙○○保管被上訴人公司支票時，偽刻印章蓋用，其上發票
    日改寫處，亦非被上訴人法定代理人所為。至丙○○以群茂
    投資有限公司（以下稱群茂公司）名義入股被上訴人公司之
    出資額2800萬元，已經全數由乙○○出資買回，應付利息亦
    已支付，所稱450 萬元支票原為保證投資年終盈餘分配而交
    付丙○○之保證票，因丙○○已經退股，自無盈餘分配可言
    ，且亦無所稱補貼股價或購買店面差額之事，故由丙○○返
    還被上訴人，並無所謂以系爭支票換回之事實存在，簡宜真
    簽收該450 萬元支票時，收據上並無其他加註文字，上訴人
    所提出之收據記載不實。縱認系爭支票為被上訴人所簽發，
    惟系爭支票上發票日改寫處未經蓋用被上訴人公司大章，顯
    有瑕疵，上訴人明知而予收受，又係無相當對價取得，因上
    訴人與丙○○間就系爭支票無任何票據原因關係存在，被上
    訴人即不負給付票款責任云云置辯。
二、查如下事實為兩造所不爭執：
  (一)上訴人執有系爭支票2 張，經於91年4 月12日提示，均遭以
    「存款不足及拒絕往來且發票人簽章不符」為由退票。
  (二)系爭支票所屬之空白支票本，係由被上訴人公司職員邱佳淇
    於90年3 月20日向華南商業銀行延吉分行具領，同日具領票
    號為FC0000000 ～FC0000000 號，合計300 張。嗣於91年5
    月29日由被上訴人公司職員顧國檳向臺北市政府警察局大安
    分局敦化南路派出所報案稱遺失其中96張。
  (三)丙○○前曾以群茂公司名義，與被上訴人商訂投資5100萬元
    取得股份510 萬股，為增資案順利進行，乃先由被上訴人公
    司董事會於90年2 月日召開會議，決議增資5100萬元，發行
    每股面額10元之增資股票510 萬股，嗣經以乙○○名義認股
    150 萬股、以群茂公司名義認股360 萬股，而丙○○則自90
    年4 月1 日起開始投資，並與被上訴人約定由丙○○保管被
    上訴人公司大章，由被上訴人公司保管法定代理人小章，並
    由原來任職丙○○公司之解世莉，派駐被告公司掌理財務事
    宜。丙○○即先後於同年月2 日匯款2000 萬 元、於同年5
    月7 日匯入0000000 元（為扣除利息之餘額，雙方合意按30
    0 萬元計）、於同年6 月6 日匯款500 萬元予被上訴人，即
    丙○○共計交付被上訴人2800萬元。
  (四)丙○○與乙○○於90年7 月17日協議終止合作關係，約明(1)
    被上訴人（甲方）、乙○○（乙方）同意以被上訴人名義，
    立即向銀行辦理信用貸款，全數用以原價買回群茂公司（丙
    方）投資於被告公司之股款，乙○○於全數買回前應按月支
    付群茂投資公司未買回股份股款依每月百分之2.7 計算之利
    息；(2)群茂公司根據90年2 月之協議書，以被上訴人名義所
    購買之不動產，群茂公司同意待被上訴人辦妥該等不動產銀
    行貸款後，以銀行貸款金額向被上訴人買受，被上訴人應於
    銀行貸放後5 日內與群茂公司訂約出售該等不動產。
  (五)被上訴人為履行上開買回股份之約定，而於90年7 月11日將
    本金之第1 筆還款0000000 元歸還，其中兩筆分別為185761
    元及944998元，共計0000000 元，係由被上訴人在合作金庫
    新生分行之帳號0000000000000 號帳戶轉出，轉入丙○○之
    懋邦科技股份有限公司帳戶，另1 筆450030元部分亦已歸還
    。而本金之第2 筆還款1000萬元，係由乙○○於同年月24日
    匯入群茂公司在泛亞銀行所開設帳號000000000000號帳戶中
    。又本金之第3 筆還款0000000 元，由解世莉於同年月27日
    ，由被上訴人設在泛亞銀行帳號000000000000號帳戶中領取
    ，並於同日存入群茂公司設在泛亞銀行同上帳號帳戶中。再
    本金第4 筆還款0000000 元，其中500 萬元於同年8 月9 日
    存入群茂公司設在玉山分行帳號00000000000000號帳戶中，
    另17630 元為丙○○所開設公司積欠被上訴人之款項，故以
    抵銷之方式清償，且本金第5 筆還款500 萬元於同年月21日
    由被上訴人開立土地銀行內湖分行支票付清兌現，而全數買
    回群茂公司名下360 萬股股份。
  (六)上述兩造不爭執之實，並有系爭支票及退票理由單（原審卷
    第4 頁、第5 頁）、華南商業銀行延吉分行92年5 月8 日（
    92）華延字第72號函（原審卷第268 頁）、報案二聯單（原
    審卷第304 頁）、存摺（原審卷第322 、343 頁）、協議書
    （原審卷第363 頁）、群茂公司入股資金償還明細表（原審
    卷第109 頁）股份轉讓同意書（原審卷第110 、112 、114
    、116 頁）、轉帳傳票（原審卷第118 頁）、合作金庫存款
    憑條（原審卷第323 頁）、懋邦科技股份有限公司登記資料
    查詢報表及董監事資料（原審卷第324 、325 頁）、泛亞銀
    行存款存入存根聯及取款憑條（原審卷第111 、113 、328
    、329 頁）、玉山銀行匯款回條（原審卷第115 、330 頁）
    、未收帳款明細表（原審卷第331 頁）、台灣土地銀行內湖
    分行支票存款送款簿（原審卷第117 、332 頁）、視界先端
    有限公司登記查詢報表（原審卷第335 頁）、瑞成光電科技
    股份有限公司登記查詢報表（原審卷第336 頁）、價款收付
    明細表暨支票（原審卷第364 頁）、上訴人變更登記申請書
    （原審卷第412 頁）、章程修正對照表（原審卷第414 頁）
    、董事會決議錄（原審卷第415 、417 頁）、股東繳納增資
    股款明細表（原審卷第416 頁）等附卷可按，且經證人丙○
    ○、簡宜真證述屬實，均堪信為真實。
三、茲上訴人主張持有系爭支票，而依據票據法律關係，請求被
    上訴人給付票款及利息，被上訴人則以前開情詞置辯，是本
    件爭執要點在於：(一)系爭支票是否為被上訴人所簽發、改寫
    及丙○○取得系爭支票有無原因關係存在？(二)被上訴人得否
    拒絕給付票款？(四)上訴人得請求給付之範圍為何？等項，茲
    謹析述如後：
  (一)系爭支票為被上訴人所簽發、改寫，丙○○取得系爭支票確
    與被上訴人有票據原因關係存在：
  1.系爭支票乃上訴人自丙○○處受讓取得，而經提示後，雖因
    票據印鑑不符等原因而遭退票，但依據丙○○證述稱：原執
    有被上訴人所簽發金額各為300 萬元、450 萬元之支票（原
    審卷73頁），是投資結算退給我的尾款，其中450 萬元之支
    票，係因以每股14元之價格購買股份，而被上訴人公司股票
    每股價格僅有6 元，被上訴人為補貼股票差價而交付，而且
    我曾為被上訴人出面購買一間店面，付了定金1500萬元，之
    後結算，大家就以450 萬元結算，房子也由我自己去負責處
    理，嗣該等支票均退票，而於90年9 月13日，由被上訴人簽
    發系爭支票交付換回450 萬元之支票，並以另紙300 萬元之
    支票（原審卷第73頁、第119 頁）換回同額已遭退票之支票
    ，系爭支票合計金額，乃按被上訴人積欠各300 萬元、450
    萬元款項，各以33日、41日，各按年息百分2.7 、2.5 計息
    合計而得，故換得之系爭支票總額為0000000 元等語（原審
    卷第69頁、第356 頁及本院卷二第15頁）。被上訴人雖否認
    有此事實，但參照原經退票之各300 萬元、450 萬元支票，
    發票日各為90年8 月17日（改寫前原為同年7 月7 日）及同
    年8 月21日，換票所用300 萬元支票發票日為同年9 月20日
    、系爭支票改寫前原記載發票日則同為同年9月30日，即300
    萬元支票部分，換票前後二張支票之發票日相差為33日，45
    0 萬元支票與系爭支票發票日相差40日，雖後者與丙○○所
    稱41日有1 日之差，但其異甚微，已見丙○○所稱計息期間
    ，應非虛妄。再按丙○○所稱計息方式計算之結果，300 萬
    元部分利息為89100 元（0000000 ×2.7 ﹪×33／30＝8910
    0），450萬元部分之利息則為153750元（0000000 ×2.5 ﹪
    ×41／30＝153750），二者合計為24 2850 元，核與丙○○
    所稱雙方以上開計息結果合計原欠金額，而換票取得300 萬
    元及系爭支票2 紙總額0000000 元，僅差距150 元，參以社
    會金錢票據往來，由當事人合意以整數結算而簽發票據交付
    之常情，已堪認丙○○所稱為可採取，系爭支票應確為被上
    訴人為換回前簽發已遭退票之支票，併為給付延期清償之利
    息，而簽發交付丙○○，並合意按474300元和解結算，丙○
    ○取得該等支票，自有合法之票據原因關係存在。
  2.況就丙○○實際投資被上訴人2800萬元，實際取得股數則為
    360 萬股，換算每股價格約為7.8 元（00000000÷0000000
    ＝7.7778），而丙○○所稱被上訴人公司股票，當時每股價
    格僅有6 元一節，被上訴人亦未加否認，則被上訴人公司股
    票360 萬股之當時總價，僅為2160萬元，與丙○○投入資金
    之差額達640 萬元，丙○○稱該450 萬元原為補貼其股價差
    額而交付，應非子虛。另丙○○確有以被上訴人公司名義購
    買不動產，價金為8500萬元，訂約時給付定金為1700萬元一
    節，業據證人陳秀芬證述屬實，並提出不動產買賣契約書供
    參（原審卷第360 、388 頁以下），此參照被上訴人、乙○
    ○與群茂公司簽訂之協議書中，約明以被上訴人名義購置之
    不動產，應由被上訴人向銀行貸款後，以貸得金額出售予群
    茂公司等語，亦可知確有此事，被上訴人空言否認，為無足
    取。據此，審酌該不動產事後需由丙○○方面自行負責處理
    ，丙○○又已先行支出1700萬元之定金，嗣後又需負擔抵押
    借款本利清償之不利與該不動產得否出脫之風險，衡情要求
    被上訴人填補，應為合理，故丙○○稱退股後，該450 萬元
    亦包含購買不動產損失之補償在內而一併結算，洵符於情，
    益見其證述所陳屬實。
  3.再參以證人郝新民證稱：當日事情談完後，簡宜真稱未帶支
    票，故返回公司拿票1 個多小時後回來，票都開好了，當日
    簡宜真開2 張票換回450 萬元的票，當天有簽收，情況是票
    我先收下來再交給丙○○，因為我與丙○○約定她要給我現
    金等語（原審卷第91頁），由此亦可佐證丙○○所稱與事實
    相符。至郝新民雖並證稱：2 張票好像是450 萬元整，我當
    時有看過，也確認過金額，但因時間過久，詳細情形記不得
    等語，但郝新民到庭為證之時間為91年10月24日，距離90年
    9 月13日換票時，已逾一年，證人因此就某些細節無法詳細
    記憶，衡屬常有，除別有不能採據之情事外，就記憶所及事
    項，仍非不得據為裁判之基礎。況被上訴人與丙○○間，自
    上述2800萬元投資款清償後，除上述300 萬元、450 萬元支
    票及換票所用另紙300 萬元支票與系爭支票外，無證據顯示
    別有其他票據關係存在，即被上訴人亦稱雙方債務均已清償
    云云，是郝新民所稱丙○○自簡宜真處所換得之2 紙支票，
    應確指系爭支票而言無誤，亦足以認定。
  4.另外，簡宜真取回上開450 萬元支票時，確曾在影印有該紙
    支票之紙張上簽名收受，此為被上訴人所不爭。而上訴人所
    提出之簡宜真簽立簽收單（原審卷第38頁），其上分二段載
    明「以上支票因印鑑不符退票，現經持票人同意另開具華南
    銀行延吉分行、帳號：000000000、支票號碼：Ｆ
    Ｃ0000000、ＦＣ0000000號，共計二張，金
    額：新台幣四百七十四萬三千元，到期日九十年九月三十日
    」、「本人收回以上支票正本無誤。簽收人：簡宜真」等文
    字，而證人丙○○證稱該字據乃簡宜真所立無誤，證人郝新
    民經提示辨認後亦稱：當時應該是簽這張，但內容我沒有詳
    細看，我記得是有字，也有請簡宜真看過，簡宜真看過後才
    簽的等語（原審卷第91頁），可見該紙簽收單確為簡宜真所
    簽收。就此，簡宜真在原審到庭已證稱：「那時簽名時只有
    『玆收到‧‧』那一行字，我是簽在那行字的旁邊」等語，
    在本院言詞辯論時，復到庭證稱：靠近我簽名處有寫「本人
    收回以上支票正本無誤簽收人」等文字，是丙○○當場寫了
    交給我簽名等語。此核與郝新民上開證述內容互核相符，顯
    見簡宜真簽收當時上其上確有手寫文字存在。至簡宜真於本
    院證述上情後，雖旋改稱：我記錯了，簽的時候上面並無任
    何文字記載云云（原審卷第356 頁、本院卷二第49頁），但
    此已顯與其前歷次所為證述內容不符，且從簡宜真在簽收單
    上簽收位置觀之，該簽收單上支票影印位置在紙張上方約3
    分之1 範圍內，顯然已預為下方書寫預留空間，又簡宜真簽
    收位置在紙張右下方，距離支票影印部分面積佔整張紙的3
    分之1 以上，如非在二者中間有加註文字，常情應無留下如
    此大間距之必要，以此比對同日丙○○收受支票之簽收單（
    原審卷第119 頁）上，丙○○簽收位置乃緊鄰支票影印處，
    可以得知，顯示簡宜真簽收當時，其上文字確已記載無誤，
    其嗣後翻異，應係迴護被上訴人之詞，為不足採取。甚者，
    據簡宜真所另陳：450 萬元支票是丙○○交給我，我現場拿
    去影印等語（本院卷二第49頁），果若屬實，則簽收單上如
    有任何文字，必係當場所為，該等字跡與丙○○上開簽受單
    互核，顯非出於丙○○所為，而究為何人筆跡，簡宜真應知
    之甚詳，詎其一反原來所稱為丙○○筆跡之事，又改稱不知
    為何人筆跡，益顯其證詞偏頗，殊不足採。
  5.系爭支票確為被上訴人所簽發，業如前述，而該等支票原記
    載發票日均為90年9 月30日，嗣均經改寫發票日為91年4 月
    10日，其上並蓋用乙○○印文一枚，核與原發票所蓋用印文
    相同，則應認該處改寫亦為被上訴人所為，且此已為證人丙
    ○○、周泰全在原審到庭證述屬實（原審卷第372 頁、第37
    4 頁）。雖被上訴人援引證人陳秀芬證詞，辯稱乙○○並無
    丙○○所稱前往延票改寫之行為云云。然陳秀芬證述雖稱：
    當日我都在辦公室，我沒有看到乙○○等語（原審卷第375
    頁），但證人乃本於親自聞見所得而為證述，證人之一未聞
    之事實，非必可排除其他證人見聞之可能，上開周泰全證述
    既已陳明乙○○確有前往要求延票之行為，核與丙○○所述
    相符，且該改寫處印文復蓋有被上訴人簽發系爭支票所用之
    印文，該印文應認為係屬真正，堪認定該等發票日之改寫，
    確由被上訴人所為，如被上訴人主張該印文係遭盜用，亦應
    負舉證證明之責。至陳秀芬所稱未聞見該改寫之事實，僅不
    得充為有利於上訴人之積極證據而已，要不得逕此否定丙○
    ○、周泰全證述內容之真實性。又被上訴人雖提出簡宜真記
    事本部分內容（原審卷第406 頁），其上記載90年9 月20日
    當日下午1 時另有「大安MR. 王」之行程安排，據而抗辯乙
    ○○並無丙○○所稱前往改寫發票日之行為云云。但該記事
    本為簡宜真所有，其上排定行程是否為關於乙○○者，已屬
    不明，縱為乙○○排定行程，亦非無變更可能，況該行程地
    點，與周泰全所稱當時丙○○位在大安路之辦公處所，距離
    甚近，要非可因此排除周泰全所稱前往洽談延票之可能，是
    被上訴人執此抗辯，仍不足採取。
  6.至被上訴人雖辯稱450 萬元支票僅為盈餘保證票，丙○○既
    已退股，即無盈餘保證可言，乃由丙○○於被上訴人簽發30
    0 萬元支票交付後返還，且系爭支票乃丙○○掌管被上訴人
    財物期間取得全部支票，進而偽刻印章蓋用而偽造云云，然
    查：
  (1)被上訴人雖稱450 萬元為保證票，於丙○○退股後，就被上
    訴人積欠240 餘萬元利息，要求簽發300 萬元支票交付，始
    願一併將該450 萬元支票返還，故而被上訴人不得已簽發30
    0 萬元支票交付後，取回450 萬元支票云云。惟被上訴人曾
    稱因與丙○○間投資關係生變，已於90年5 月7 日將投資轉
    為借款云云，但卻又另稱該450 萬元支票乃同年6 月6 日所
    簽發交付之盈餘保證票云云，揆其所述時點，如90年6 月6
    日時，被上訴人已明知丙○○無意繼續投資關係，豈有再簽
    發所謂盈餘分配保證票交付丙○○之可能。又被上訴人與丙
    ○○係在90年7 月17日協議終止投資合作關係，常情雙方應
    併就相關債權債務一併解決，如該450 萬元支票由丙○○持
    有之原因關係確已不存在，自應要求收回，而該450 萬元支
    票復已禁止背書轉讓，執票人如無故不還，亦得依法請求返
    還或拒絕給付，被上訴人要無任由丙○○需索，在無對價之
    情況下，另再簽發支票交付，以求取回該450 萬元支票之可
    能。至被上訴人另復聲稱乃受丙○○要脅，而另簽發高於積
    欠利息55萬元之300 萬元支票交付以求取回云云，核之簡宜
    真到庭證述所稱：我們同意給付丙○○利息0000000 元，我
    們那時開了300 萬元給丙○○，約定55萬元要還給我們等語
    云云（原審卷第356 頁），已見所陳非屬實情，蓋丙○○既
    要脅被上訴人需為利息外之額外給付，始願返還450 萬元之
    支票，焉有同時又同意返還差額之理。凡此，均見其所辯上
    情，與事實不符，為不能採取。
  (2)被上訴人主張丙○○因投資後掌管被上訴人財務，而取走全
    部支票，因此執有系爭支票云云，雖經證人陳秀芬證稱丙○
    ○曾稱其手上有被上訴人公司支票等語，但：
  丙○○原即執有如上述換票前之300 萬元、450 萬元等被上
    訴人所簽發支票，此為被上訴人所不爭執，而陳秀芬證詞復
    不足以證明丙○○所持有者，即原為空白未經簽發之系爭支
    票，自亦不足以充為有利於被上訴人認定之依據。另則，被
    上訴人前在原審先是主張不知系爭支票之同本支票何去，故
    而申報遺失云云，嗣後改稱：票是公司出納領取後交付簡宜
    真云云，又復辯稱：乃公司出納人員向銀行具領後交付丙○
    ○，嗣至合作關係終止後之90年8 月9 日取回云云，其前後
    所陳亦屬矛盾，究難憑認為實。
  丙○○投資被上訴人公司後，被上訴人交付者，僅有該公司
    大章，其餘銀行支票印鑑章等項，則悉付闕如，且被上訴人
    在多家銀行開設支票帳戶，僅保管被上訴人由其中一家銀行
    領回之支票，對於公司財務控管並無任何實質意義，此由卷
    附被上訴人在華南銀行支票存款往來明細表顯示（本院卷二
    第1 頁），自90年4 月1 日至同年7 月30日止，有多達300
    餘筆票據交易紀錄可以印證。而再細繹同上交易資料，可知
    與系爭支票同次領取之300 張支票中，至90年10月19 日 被
    上訴人遭拒絕往來為止，經被上訴人簽發兌現者有13張，顯
    示該等支票確實自始由被上訴人掌握、使用中，與所辯全部
    遭丙○○取走未還云云，要難謂符。
  況若該300 張支票全部由丙○○取去，被上訴人即明知該等
    支票所在，無所謂遺失可言，縱認確係遺失，除已作廢2 張
    、經上訴人提示退票2 張外，其申報亦理應就剩餘之296 張
    支票全部為之，詎竟僅專就系爭支票所屬支票本餘數96張為
    之，顯非合理。此外，被上訴人所屬職員顧國檳向派出所申
    報遺失者僅有96張支票，顯示被上訴人早已知悉系爭支票已
    經提示遭到退票，果係被人盜用者，必然當即報案論告，其
    於時隔數月後，始行報稱遺失，實有可疑，自不能僅以其報
    案遺失，而遽認此部分主張屬實。
  (3)再者，丙○○手中另有被上訴人名義之便章一套，此為被上
    訴人所主張之事實，並據提出乙○○簽收證明一紙（原審卷
    第420 頁）為證，是果系爭本票為丙○○擅自占有，如欲偽
    開支票，根本無須盜刻印章使用，且丙○○為商場上經驗豐
    富之人，此亦為被上訴人所不爭執，焉有不知利用真正印章
    ，而明知盜刻蓋用印文必然無法兌現取款，竟仍故而為之之
    理。
  7.綜上，堪認上訴人主張系爭支票為被上訴人所簽發交付丙○
    ○，並經被上訴人改寫發票日，嗣後由上訴人自丙○○處受
    讓取得等情為可採，至被上訴人所辯上情，則屬不能採取。
  (二)被上訴人得否拒絕給付票款：
  1.第按「在票據上簽名者，依票上所載之文義負責。」；「發
    票人應照支票文義擔保支票之支付。」，票據法第5 條第1
    項、第126 條分別定有明文。本件系爭支票為被上訴人所簽
    發、改寫，依據上揭規定，被上訴人負有依照票據所載文義
    付款之責。
  2.次按「以惡意或有重大過失取得票據者，不得享有票據上之
    權利。無對價或以不相當之對價取得票據者，不得享有優於
    其前手之權利。」，票據法第14條固有明文，而經被上訴人
    引據，並稱系爭支票發票日改寫處未經蓋用被上訴人公司大
    章，顯有瑕疵，上訴人明知而取得，為有惡意或重大過失，
    且丙○○無取得系爭支票之原因關係，上訴人以不相當對價
    取得系爭支票，被上訴人亦得拒絕給付票款云云置辯，然：
  (1)系爭支票上發票日改寫處，乃被上訴人法定代理人乙○○本
    於其法定代理權所為，並蓋用乙○○印文，縱未蓋用被上訴
    人印文，被上訴人仍應依該票據文義負責，均見前述。況系
    爭支票之記載，並無必要記載事項欠缺之情事，即認發票日
    改寫非被上訴人所為，被上訴人仍應依原載文義負責，非得
    因此卸免，上訴人為期丙○○所欠債務能夠獲償而受讓系爭
    支票，要無惡意或重大過失可言，被上訴人以此指摘，抗辯
    得拒絕給付，洵屬無據。
  (2)上訴人執有臺灣臺北地方法院90年9 月20日北院文民執酉字
    第18419 號債權憑證（原審卷第51頁），上載債務人為丙○
    ○，而其原執行名義確定判決則為同法院臺北簡易庭86年北
    簡字第11969 號宣示判決筆錄，而依據上開債權憑證記載，
    執行名義之內容為丙○○應給付上訴人0000000 元，及自85
    年7 月11日起至清償日止，按年息百分之6 計算之利息。按
    此計算至本院言詞辯論終結時止，其債權總額為0000000 元
    ，雖不足本件系爭支票合計票面金額0000000 元，而非以相
    當對價取得系爭支票，但依據上開票據法第14條第2 項規定
    ，亦僅係票據債務人得以其得對抗執票人前手之事由對抗執
    票人而已。本件上訴人執有系爭支票之前手為丙○○，而丙
    ○○乃基於如上之原因關係而取得，自得享有票據權利，被
    上訴人亦無得以之對抗丙○○之事由存在，是雖上訴人以不
    相當之對價取得系爭支票，被上訴人亦無得拒絕給付之事由
    存在。
  (3)被上訴人抗辯依據票據法第14條規定，得拒絕給付票款，於
    法不合，自仍應依系爭支票文義負票據義務。
  (三)上訴人得請求給付之範圍：
  1.支票發票人應按支票文義擔保票款之給付，已如前載票據法
    第126 條所明定，又「執票人向支票債務人行使追索權時，
    得請求自為付款提示日起之利息，如無約定利率者，依年利
    率六釐計算。」，票據法第133 條亦有明文。
  2.上訴人執有被上訴人簽發、改寫之系爭支票，其上載金額各
    為0000000 元、0000000 元，改寫後發票日均為91年4 月10
    日，且其上均無利息約定之記載，經上訴人於同年月12日提
    示後遭退票，上訴人自得向被上訴人行使追索權，請求照票
    載金額付款，並自提示日起按年息百分之6 計算利息，是上
    訴人於此範圍內所為請求，依法有據，應予准許，至超過此
    部分所為請求，即有未合，為不能准許。
四、從而，上訴人本於票據法律關係，請求被上訴人給付000000
    0 元及自90年4 月11日起至清償日止，按年息百分之6 計算
    之利息，於0000000 元及自90年4 月12日起至清償日止，按
    年息百分之6 計算之利息範圍內，為有理由，應予准許。逾
    此所為請求，為無理由，應予駁回。而上訴人勝訴部分，因
    其乃本於票據關係而為請求，依據民事訴訟法第463 條、第
    389 條第1 項第5 款規定，應依職權宣告假執行，被上訴人
    聲明願供擔保請准宣告免為假執行，經核亦無不合，爰酌定
    相當之擔保金額准許之。原審就上開應准許部分，為上訴人
    敗訴之判決，尚有未洽，上訴意旨求予廢棄改判，為有理由
    ，爰由本院予以廢棄改判如主文第2 項所示，並為得假執行
    及供擔保免為假執行之宣告。至上訴人請求不應准許部分，
    原判決為上訴人敗訴之判決於法並無不合，上訴意旨求予廢
    棄，為無理由，應駁回其上訴。
五、又關於上訴人主張被上訴人多次變更印鑑，且曾有故意在支
    票上蓋錯印鑑之紀錄，及被上訴人另抗辯有關丙○○涉及他
    案刑事犯罪、被上訴人對之提出告訴、玉山銀行資金往來情
    形等項，悉與本件事實無涉，別無調查之必要。而兩造其餘
    攻擊防禦方法，經核亦均無礙於本件之判斷，於茲爰不一一
    贅述。
六、據上論結，本件上訴為一部有理由，一部無理由，依民事訴
    訟法第436 條之1 第3 項、第449 條第2 項、第450 條、第
    79條、第463 條、第389 條第1 項第5 款、第392 條，判決
    如主文。
中　　華　　民　　國　　94　　年　　3 　　月　　31　　日
                  民事第一庭  審判長法    官
                                    法    官
                                    法    官
以上正本係照原本作成。
中　　華　　民　　國　　94　　年　　3 　　月　　26　　日
                                    書記官  林令令
